臺灣高等法院刑事判決　　　　　　　　　　　　　　九十年度上訴字第三三八號
　　上　訴　人　臺灣臺北地方法院檢察署檢察官
　　被　　　告　丙○○
右上訴人因被告違反商業會計法等案件，不服臺灣臺北地方法院八十九年度訴字第一
四二八號，中華民國九十年八月九日第一審判決（起訴案號：臺灣臺北地方法院檢察
署八十九年度偵字第一四一五六號，併案審理案號：臺灣基隆地方法院檢察署九十年
度偵字第三六四八號），提起上訴，本院判決如左：
    主  文
原判決撤銷。
丙○○連續商業負責人，以明知為不實之事項，而填製會計憑證，處有期徒刑肆月，
如易科罰金，以佰元折算壹日。
    事  實
一、丙○○係設於台北市○○區○○路三三０號二樓之一飛燕工程有限公司（下稱飛
    燕公司）董事，亦為商業會計法第四條規定之商業負責人，竟基於概括之犯意，
    先於民國八十五年初，由劉安祥提供乙○○之國民身分證影本及印章，明知乙○○並未於飛燕公司工作並領取薪資，卻囑咐不知情之飛燕公司會計蘇素蘭，據以
    填製內容不實之乙○○於八十四年三月至九月自飛燕公司領取薪資新台幣（下同
    ）十七萬七千六百五十元之會計憑證即各類所得扣繳暨免扣繳憑單。再於八十六
    年初，仍由劉安祥提供張增興、黃美祥、張燦榕、甲○○等一家人之國民身分證
    影本、印章，明知張增興、黃美祥、張燦榕、甲○○等人並未於飛燕公司工作並
    領取薪資，而囑咐不知情之飛燕公司會計蘇素蘭分別製作內容不實之張增興於八
    十五年三月至十二月自飛燕公司領取薪資十四萬九千六百元；黃美祥於八十五年
    三月至十一月自飛燕公司領取薪資十五萬二千一百元；張燦榕於八十五年三月至
    十月自飛燕公司領取薪資十五萬元；甲○○於八十五年三月至十二月自飛燕公司
    領取薪資十五萬元之會計憑證即各類所得扣繳暨免扣繳憑單，及甲○○於八十五
    年三月至七月領取工資之會計憑證即工資表。丙○○即據以列入為飛燕公司支出
    製作營利事業所得稅結算申報書，分別持以向財政部台北市國稅局申報飛燕公司
    八十四、八十五年度營利事業所得稅，足以生損害於乙○○、張增興、黃美祥、
    張燦榕、甲○○等人，及稅捐稽徵機關對於稅捐稽徵之正確性。
二、案經被害人甲○○訴請台灣台北地方法院檢察署檢察官偵查起訴，及被害人乙○○訴請台灣基隆地方法院檢察署函請併案審理。
    理  由
壹、認定犯罪事實所憑之證據及理由
一、被告丙○○於原法院及本院審理時均坦承係飛燕公司董事，及被害人乙○○、張
    增興、黃美祥、張燦榕、甲○○等人確實未在飛燕公司工作並領取薪資，係應有
    在飛燕公司工作之劉安祥要求，劉安祥並提供乙○○、張增興、黃美祥、張燦榕
    、甲○○等人國民身分證影本，乃囑咐不知情之飛燕公司會計蘇素蘭填製上開扣
    繳暨免扣繳憑單、工資表等情不諱（見原審卷第四三頁、本院卷第七五至七七頁
    ），核與證人蘇素蘭證述依被告指示處理申報工人薪資事宜（見偵字第一四一五
    六號卷第五九至六一頁）；證人劉安祥於原法院調查時證述：伊有在飛燕公司工
    作，因為僅以自己名義報稅，須繳納較多稅金，故伊拿甲○○身分證影本給被告
    供報稅之用（見原審卷第四０至四三頁）情節相符，並有上開扣繳暨免扣繳憑單
    、工資表影本附卷可證（見本院卷第六一至六五頁、偵字第一四一五六號卷第六
    五至六八頁）。被告係飛燕公司董事一節，並有飛燕公司變更登記事項卡影本在
    卷可稽（見偵字第一四一五六號卷第三四、三五頁）。
二、被害人乙○○、甲○○於檢察官訊問及原法院、本院訊問時分別指訴並未於八十
    四、八十五年間在飛燕公司工作並領取薪資等情明確（見偵字第一四一五六號卷
    第三七頁、原審卷第三０頁、本院卷第二一、二二頁）。
貳、論罪之理由
一、按有限公司之董事依公司法第八條第一項規定為公司負責人；又商業會計法所稱
    商業負責人依公司法第八條之規定，亦為商業會計法第四條所明定。被告既係飛
    燕公司之董事，依上開說明，即為商業會計法所稱之商業負責人。
二、次按會計事項之發生，均應取得或給與足以證明之會計憑證。又商業會計憑證分
    為原始憑證即證明事項之經過，而為造具記帳憑證所根據之憑證，與記帳憑證即
    證明處理會計事項人員之責任，而為記帳所根據之憑證，商業會計法第十四條、
    第十五條定有明文。工資表為證明員工工作並支薪之經過，應屬商業會計憑證之
    原始憑證；而員工年度各類所得扣繳暨免扣繳憑單，乃為證明扣繳事項所編製之
    憑證，亦屬前述商業會計憑證之原始憑證（最高法院八十四年度台上字第一七四
    ０號、八十七年度台上字第五六七號判決參照）。
三、核被告所為，係犯商業會計法第七十一條第一款之填製不實會計憑證罪。又商業
    會計法第七十一條第一款之填製不實會計憑證罪原即含有業務上登載不實之本質
    ，應不再另論刑法第二百十六條、第二百十五條之行使業務上登載不實文書罪（
    最高法院八十五年度台上字第三一四五號、八十六年度台上字第三四六三號判決
    參照）。公訴人認另成立刑法第二百十六條、第二百十五條之行使業務上登載不
    實文書罪，而與商業會計法第七十一條第一款之填製不實會計憑證罪，有牽連犯
    之裁判上一罪關係，容有未洽，附此敘明。被告利用不知情之會計蘇素蘭遂行犯
    罪，為間接正犯。被告連續多次填製不實會計憑證行為，時間緊接，犯罪構成要
    件相同，顯係基於概括犯意反覆為之，應論以連續犯並加重其刑。公訴人雖僅就
    被告填製被害人甲○○之八十五年度扣繳暨免扣繳憑單部分起訴，惟被告其他填
    製不實會計憑證犯行與已起訴部分，有連續犯之裁判上一罪關係，為起訴效力所
    及，被害人乙○○部分，並經台灣基隆地方法院檢察署函請併案審理，本院自應
    併予審理。
、撤銷原判決之理由
一、原判決未及就被告填製不實之被害人乙○○、張增興、黃美祥、張燦榕等人之上
    開扣繳暨免扣繳憑單部分，併予審理，即有未洽。
二、劉安祥固有提供被害人乙○○、張增興、黃美祥、張燦榕、甲○○等人之國民身
    分證影本予被告，惟劉安祥並非飛燕公司職員，與飛燕公司申報營利事業所得稅
    事宜無涉，應無與被告共同犯罪之意思，且劉安祥復未參與商業會計法第七十一
    條第一款之犯罪構成要件行為，自無從論以共同正犯。原判決論被告與劉安祥共
    同犯罪，尚有不合。
三、原判決並未變更公訴人起訴法條，贅引刑事訴訟法第三百條。
四、公訴人以原判決就填製不實之被害人乙○○上開扣繳暨免扣繳憑單部分，未及審
    理，指摘原判決不當，提起上訴，為有理由，應由本院予以撤銷改判。
肆、本院自為判決科刑之理由
一、爰審酌被告恣意填製不實會計憑證，造成被害人被據以課徵所得稅之損害，且所
    填製之不實會計憑證數量不少，金額不低，犯罪所生危害非輕，及被告犯罪後尚
    能坦承犯行，犯罪後態度尚可，並被告之素行、智識程度等一切情狀，量處如主
    文第二項所示之刑。
二、按行為後法律有變更者，適用裁判時之法律，但裁判前之法律有利於行為人者，
    適用最有利於行為人之法律，刑法第二條第一項定有明文。刑法第四十一條關於
    易科罰金之規定，業經立法院於九十年一月四日修正，並經總統於同年月十日公
    布，同年月十二日生效。觀諸修正後得易科罰金之規定「犯最重本刑為五年以下
    有期徒刑以下之罪，而受六個月以下有期徒刑或拘役之宣告，因身體、教育、職
    業、家庭之關係或其他正當理由，執行顯有困難者，得以一元以上三元以下折算
    一日，易科罰金。但確因不執行所宣告之刑，難收矯正之效，或難以維持法秩序
    者，不在此限。併合處罰之數罪，均有前項情形，其應執行之刑逾六月者，亦同
    。」，較修正前同條所定「犯最重本刑為三年以下有期徒刑以下之罪，而受六個
    月以下有期徒刑或拘役之宣告，因身體、教育、職業或家庭之關係，執行顯有困
    難者，得以一元以上三元以下折算一日，易科罰金。」，顯然為有利於被告。被
    告既受有期徒刑四月之宣告，合於上開規定，爰依修正後規定，併予諭知易科罰
    金之折算標準。
伍、本院對於其他公訴事實之判斷
一、公訴意旨另略以：被告以被害人甲○○向飛燕公司領薪十五萬元之上開不實工資
    表、扣繳暨免扣繳憑單，填具營利事業所得稅結算申報書，持以向稅捐稽徵機關
    申報飛燕公司八十五年度營利事業所得稅，以此方法逃漏營利事業所得稅，因認
    被告另涉有違反稅捐稽徵法第四十一條之罪嫌等語。
二、經查，飛燕公司八十五年度營利事業所得稅係採擴大書審申報案件，若剔除被害
    人甲○○薪資，調整後之所得為六八０、二０六元，仍低於其自行申報之所得額
    一、四二一、二五九元，故尚無逃漏營利事業所得稅額等情，有財政部台北市國
    稅局九十年三月七日財北國稅審三字第九０００七０六二號函附卷可稽（見原審
    卷第四六頁）。又飛燕公司八十五年度營利事業所得稅申報虛報被害人張增興、
    黃美祥、張燦榕、甲○○薪資合計六十萬一千七百元，仍低於自行申報之所得額
    ，故未逃漏營利事業所得稅等情，亦有財政部台北市國稅局九十年十二月十日財
    北國稅審三字第九００四二八四三號函在卷足憑（見本院卷第五七頁）。稅捐稽
    徵法第四十一條逃漏稅捐罪係結果犯，須有逃漏稅捐之結果始克成罪（最高法院
    八十年度台上字第四九八八號判決參照），飛燕公司既無逃漏營利事業所得稅情
    事，被告即不成立稅捐稽徵法第四十一條之罪。不能證明被告此部分犯罪，原應
    諭知無罪之判決，惟公訴人認為此一部分與前開論罪科刑部分，有方法結果牽連
    犯之裁判上一罪關係，爰不另為無罪之諭知，併予敘明。
三、飛燕公司於八十四年度虛報被害人乙○○薪資十七萬七千六百五十元，合計逃漏
    營利事業所得稅四萬四千四百四百十三元等情，固有財政部台北市國稅局九十年
    十二月十日財北國稅審三字第九００四二八四三號函在卷足憑（見本院卷第五七
    頁）。被告此部分應涉有稅捐稽徵法第四十一條、第四十七條第一款罪嫌，惟公
    司為納稅義務人而逃漏稅捐，基於刑事政策之考慮，將刑事責任轉嫁於公司負責
    人，係屬代罰性質，並非公司負責人本身之犯罪行為，自與公司負責人之其他犯
    罪行為間，並無方法結果之牽連關係可言（最高法院八十五年度台上字第六０六
    五號判決參照）。故被告上開經論罪科刑之商業會計法第七十一條第一款之罪，
    與稅捐稽徵法第四十一條、第四十七條第一款之罪間，並無牽連犯之裁判上一罪
    關係，為起訴效力所不及，本院無從併予審理，應由檢察官另行偵查處理，併此
    敘明。
陸、適用之法律
一、刑事訴訟法第三百六十九條第一項前段、第三百六十四條、第二百九十九條第一
    項前段。
二、商業會計法第七十一條第一款。
三、刑法第十一條前段、第二條第一項前段、第四十一條第一項前段。
四、罰金罰鍰提高標準條例第二條。
本案經檢察官何明楨到庭執行職務。
中      華      民      國      九十一    年      一    月      十一    日
                              臺灣高等法院刑事第二十庭
                                  審判長法  官  葉  麗  霞
                                        法  官  段  景  榕
                                        法  官  李  錦  樑
右正本證明與原本無異。
如不服本判決應於收受送達後十日內向本院提出上訴書狀，其未敘述上訴之理由者並
得於提起上訴後十日內向本院補提理由書（均須按他造當事人之人數附繕本）。
                                        書記官  郭  台  發
中      華      民      國      九十一    年      一    月      十四    日
附錄：本案論罪科刑法條全文
商業會計法第七十一條第一款
商業負責人、主辦及經辦會計人員或依法受託代他人處理會計事務之人員有左列情事
之一者，處五年以下有期徒刑、拘役或科或併科新台幣十五萬元以下罰金：
一、以明知為不實之事項，而填製會計憑證或記入帳冊者。
